臺灣臺中地方法院民事判決　　　 98年度醫字第2號
原　　　告　李玉竹
訴訟代理人　王俊凱　律師
複代理人　　林玲珠　律師
　　　　　　杜郁芬
被　　　告　紀金龍
訴訟代理人　周春霖　律師
複代理人　　王竣熠
上當事人間損害賠償事件，本院於民國100年1月28日言詞辯論終
結，判決如下：
    主  文
原告之訴及假執行之聲請均駁回。
訴訟費用由原告負擔。
    事實及理由
一、原告聲明求為判決：被告應給付原告新台幣（下同）1,184,
    861元及自起訴狀繕本送達翌日起至清償日止按年息5%計算
    之利息；訴訟費用由被告負擔；原告願供擔保聲明宣告假執
    行。其陳述略以：
  (一)被告係於台中市○○區○○路一段827巷25號開設「金龍堂
    國術館」，原告因友人介紹，於民國（下同）96年5月15日
    自湖口至其國術館由被告為原告推拿整復脊椎。同月21日再
    次前往被告所開設之國術館，請被告推拿按摩，詎料，被告
    竟以一般注射用之舊針頭，先在原告背下脊椎部分扎刺數十
    多針，讓原告血流滿背，再為原告上藥熱敷推拿。原告接受
    其治療後，即返回湖口，返家途中，原告背部及脊椎部即開
    始疼痛而無法彎腰。次日，原告即因扎針處發炎疼痛，為此
    ，原告曾打電話詢問被告，被告稱：「這是一定的過程，過
    數日後即會好，不會再痛」，孰知原告背部及脊椎之疼痛，
    不但未因時間之經過而稍加緩解，反而越加劇烈，原告一忍
    再忍竟致無法下床，乃至長庚醫院就醫。經醫診斷結果方知
    原告係患「腰椎感染性脊椎炎」，因而於96年5月30日住院
    治療，同年6月1日接受引流膿瘍手術治療，同年6月21日出
    院。另於同年11月9日再度因上述疾病而住院，同年11月10
    日接受清創手術，同年11月30日出院。之後，又因上開疾病
    引發而於97年2月19日住院，同年2月22日接受清創手術治療
    ，同年3月3日出院，嗣續行多次門診追蹤，依醫師告知，方
    知原告之所以週而復始住院、手術，皆因腰椎細菌感染，會
    週而復始地發病，須經多次治療方可。且為避免原告週而復
    始之腰椎細菌感染，乃於原告脊椎植入鋼珠性藥物，待明年
    中旬將再視情況取出鋼珠，因之，原告日後尚需再接受清創
    手術等治療，方能徹底治癒。
  (二)被告無醫師資格，竟以未經消毒之針對原告為扎針、敷藥等
    醫療行為，因違反醫師法已遭法院判處罪刑在案。另被告所
    開設之「金龍國術館」設備簡略，替原告扎針之針頭，係屬
    曾使用過之舊針頭，且在原告扎針傷口敷用粉紅色藥膏後，
    即從電鍋取出外面以使用過之舊布塊包紮之塑膠袋，放在原
    告傷口，以替原告熱敷，由於被告替原告醫療無完善之消毒
    過程，致使原告受扎針之傷口遭細菌染而發炎流膿潰爛，而
    原告之所以罹患感染性脊椎炎及因而需於長庚醫院手術三次
    ，皆因被告以未經消毒完畢且使用過之舊針頭扎針於原告身
    體，致使原告之傷口遭細菌感染而須住院手術治療，是被告
    之行為與原告所受之傷害，有相當因果關係，原告自得依侵
    權行為相關規定，請求被告負損害賠償責任。
  (三)被告無醫師資格卻違反醫師法，對原告從事醫療行為，致使
    原告腰椎遭受細菌感染而膿瘍潰爛，身體及健康均遭受重大
    損傷，依民法第184條第1、2項、第191條之3、第193條第1
    項、第195條第1項規定，對原告之損害，應負賠償責任，茲
    將原告所受損害臚列於下：
  1.醫藥費支出：130,361元。
    原告在長庚醫院治療，自負醫藥費部分，共支出121,861元
    ；另原告向藥局購買鎮痛消炎藥品及消毒藥品、棉花紗布等
    ，支出8,500元，合計原告醫藥費之支出為130,361元。
  2.看護費支出：118,000元。
    原告因脊椎受傷、背椎膿瘍疼痛異常，全身僵直無法起床走
    動，日夜需人看護，因而支出看護費用如下：(1)自96年5月3
    0日第一次住入長庚醫院起至96年6月21日出院止，共23日，
    支出看護費用46,000元。(2)自96年11月9日第二次住入長庚
    醫院起至96年11月30日出院止，共22日，支出看護費用44,0
    00元。(3)自97年2月19日第三次住入長庚醫院起至97年3月3
    日止，共14日，支出看護費用28,000元。合計住院期間所支
    出之看護費用為118,000元。
  3.交通費用支出：30,000元。
    原告腰椎受傷，全身動彈不得，自湖口住家至長庚醫院治療
    ，來回均需計程車載送，出外處理事務，亦須計程車及其他
    車輛代步，以每趟1,000元計算，來回共2,000元，原告受傷
    期間，共支出交通費用30,000元。
  4.增加生活上需要：8,500元。
    原告腰椎受傷，依醫師囑咐，每天需穿鐵衣支撐腰椎，原告
    因而購買鐵衣，支出8,500元。
  5.薪資損失：360,000元。
    原告腰椎未受傷前，在餐飲業幫傭，每月至少20,000元以上
    收入，因96年5月21日腰椎受傷後，迄今每日皆須穿鐵衣，
    且腰椎因手術鑲嵌有鐵珠，至今無法久站，亦無法從事勞力
    工作，據醫師告知仍需開刀，預計至98年6月間方能復原，
    目前僅就96年6月至97年11月止，供計18個月請求無法工作
    之薪資損失360,000元。
  6.慰撫金：500,000元。
    原告因被告未有醫師執照竟對原告施以醫療行為，又以未消
    毒之針扎入原告腰椎，致原告腰椎受傷膿瘍，日夜疼痛不已
    ，夜間無法入眠，白天無法工作，復無工作收入，導致經濟
    發生問題，原告在長庚醫院歷經三次開刀手術，除受皮肉重
    大疼痛外，更面臨生死關頭之恐懼，至今已近一年半，仍無
    法痊癒，對原告精神上之刺激洵難言喻。原告至今仍須與鐵
    衣為伴，尤其夏天熱不通風，汗流浹背，令人難耐，又因脊
    椎內鑲嵌多粒鐵珠，坐立均感疼痛，凡此種種，皆令原告生
    不如死，爰請求被告給付500,000元，聊以慰藉原告精神上
    之損害。
  7.預為請求部分：38,000元。
    原告腰椎患處，尚須返回長庚醫院手術清創及取出鐵珠，預
    計自負醫藥費2萬元、看護費16,000元、交通費2,000元，合
    計為38,000元。
    綜上，被告因本件醫療過失及違反保護他人法律事件，應賠
    償原告損害之金額，共計1,184,861元。
  (四)對被告抗辯之陳述：
  1.按違反保護他人之法律，致生損害於他人者，負損害賠償責
    任。但能證明其行為無過失者，不在此限，民法第184條第2
    項定有明文。所謂以保護他人為目的之法律，係指一般防止
    危害權益，或禁止侵害權益之法律，凡直接或間接以保護個
    人權益為目的者，均屬之。未取得醫師資格，擅自執行醫療
    業務者，處六個月以上、五年以下有期徒刑，醫師法第28條
    第1項定有明文。被告並未有合法醫師執照，竟為原告實施
    侵入性之醫療行為，其違反醫師法第28條之規定，亦即違反
    保護他人之法律，應推定其有過失。另依消費者保護法第1
    條、第7條之規定，被告所提供服務，與原告間有消費者保
    護法之適用，亦屬民法第184條第2項所謂違反保護他人之法
    律，被告提出之服務，造成原告受傷，自屬推定其有過失，
    依法自得依舉證責任倒置由被告舉證其無過失。
  2.退步言之，若認本件無民法第184條第2項之適用時，被告亦
    有過失，並與原告所受傷害有相當因果關係。蓋原告去被告
    之診間接受其治療二次，並由其原告之下脊椎部位扎針數針
    ，造成原告血流滿背，且以同一塊舊布塊為原口熱敷，並以
    不知名之藥敷在針刺部位，原告隔日即背部疼痛，於5月30
    日至長庚醫院，醫師即稱原告罹患「腰椎感染性脊椎炎」，
    並稱原告之病菌感染無藥可治，原告於是日即住院，以原告
    於96年5月21日受被告以不潔之針刺及布塊熱敷於下脊椎部
    分，不到幾日即需住院，原告之傷害與被告之非法醫行為有
    相當因果關係。
  3.被告辯稱原告之感染或有其他原因，根本與事實不符，原告
    於96年5月21日被被告以注射用之針頭扎得滿背是血，且對
    不同病人皆以置放於電鍋內之同一舊藥物布敷於脊椎部位，
    並告以一星期內須以其交付之藥膏、藥粉及藥丸服用一星期
    ，且不舒服大約一星期，原告不疑有他，繼續忍耐，僅敷被
    告所交付之藥膏，嗣於四．五日仍疼痛不已，方購買國安感
    冒糖漿，於5月27、28日起已無法行走，頭並昏昏沈沈，原
    告仍以為是正常現象，持續忍耐至5月30日方住入長庚醫院
    ，並未於任何診所、地方醫院治療，被告答辯與事實不符，
    且原告並未在外購買藥膏敷用（起訴狀誤列），而是購買感
    冒糖漿，是倘非被告之行為造成原告之傷害，豈會如此。
  4.行政院衛生署醫事審議委員會（以下簡稱醫審會）固認原告
    之所罹患病症與被告於96年5月21日為原告施行民俗療法之
    行為無因果關係，而「推論」是原告於96牛5月15日前即已
    罹患「金黃色葡萄球菌脊椎感染，而造成原告下背痛及右下
    肢麻痺等症狀」，然依長庚醫院之門診醫師陳力輝醫師於門
    診時向原告說明原告所罹下背痛及下肢麻痺等症狀是脊椎盤
    突出壓迫神經所造成，且門診當日僅有為X光照射檢查，並
    未有抽血檢驗等醫療行為，豈可推論是金黃色葡萄球菌引起
    脊椎感染而造成右下肢麻痺之症狀？是醫審會認原告於96年
    3月14日即有「脊椎感染在先」之推論顯屬率斷，其報告亦
    有瑕疵。
二、被告聲明求為判決：原告之訴及假執行之聲請均駁回；如受
    不利判決願供擔保免為假執行。其陳述略以：
  (一)本件原告以被告違反醫師法提出告訴，經檢察官聲請簡易判
    決處刑及法院刑事判決所認定之事實，係以被告為金龍國術
    館負責人，明知未取得合法醫師資格，依法不得執行醫療業
    務，適有李玉竹於96年5月15日及同月21日因身體不適，前
    往求診，被告竟以梅花針扎刺李玉竹之腳跟及背部之皮膚，
    而執行侵入性醫療行為，認定被告所為係違反醫師法犯行判
    處罪刑確定，非以被告在違法執行醫師業務時有如何之疏失
    致原告受有傷害之普通傷害或業務過失傷害罪名起訴。即本
    件被告刑事部分僅係單純違反醫師法。
  (二)原告固有於96年5月15日及同年月21日至被告處求診，則其
    身體原本即有疾病存在，其經四處求診無效，始遠自新竹湖
    口前來被告處求診。其於96年5月15日接受被告之診治後，
    仍於同年月21日來求診，可見被告對其病症之處理顯然妥適
    ，始會再次求診，惟原有病症並未立即痊癒，被告於96年5
    月15日所作診治，並無造成任何感染情事發生，96年5月21
    日被告亦以相同器材（非同一，用過即丟）為相同方式之診
    治，前者既無問題，後者亦當無可能造成感染。被告否認曾
    以使用過之針頭為原告放血，被告使用之針頭均係醫療器材
    行購買之消毒密封之注射針頭，不但一人一支，且當次使用
    過後即丟，被告更未以舊布塊包紮塑膠袋為原告敷傷，故無
    可能因被告使用之針頭發生感染。原告於起訴狀載：「原告
    接受其治療後…惟在返家途中，原告背部及脊椎部位即開始
    疼痛，而無法彎腰」可見原告背部及脊椎本來即有病症，並
    非因被告扎針始有病痛，蓋扎針亦只是刺破表皮，不損肌肉
    ，焉有可能造成「開始疼痛而無法彎腰」。
  (三)原告於起訴狀內所載其係於96年5月21日經被告診治後，過
    四天即96年5月25日發病，堪見非因被告之診治所造成之感
    染，再者，依原告於本件起訴狀及其「刑事附帶民事訴起訴
    狀」內載，原告於被告處診治後尚自行購藥敷用，求診地方
    醫院，於96年5月25日經他人診治，至96年5月30日亦即於地
    方醫院診治5日後，始於96年5月30日前往長庚醫院因腰椎感
    染，住院清創，其後病情好轉出院後，經數月再次感染發作
    ，則原告之感染或在其接受被告診治後返家，在家中因居家
    環境之衛生或個人生活衛生習慣問題而感染、或於自行購藥
    敷用時、或於地方醫院診療時而感染、或於地方醫院診療後
    返家中，因居家因素受感染皆有可能，尚不足以證明被告於
    診治原告時有何疏失造成其因感染而受傷。
  (四)被告否認有任何造成原告病症之侵權行為，即被告雖有對原
    告為扎針及敷藥之民俗療法之行為，與原告之脊椎發炎亦無
    因果關係。本件經鈞院檢附原告於長庚醫院之病歷函請醫審
    會鑑定，其結果以：
  1.原告所感染之細菌為金黃色葡萄球菌：原告96年5月30日入
    院之症狀記錄雙下肢無力痠麻及下背痛長達幾個月，加上發
    燒及白血球數目增加之現象，有可能是金黃色葡萄球菌感染
    所引起。
  2.脊椎感染在先蜂窩組織炎感染在後：依原告病程而論，其於
    96年3月間即有下背痛及右下肢麻痺症狀，96年5月31日右手
    臂發紅且有水泡情形，故應係脊椎感染在先，蜂窩組織炎感
    染在後。而蜂窩組織炎無法判定是否為金黃色葡萄球菌感染
    。
  3.原告係慢性金黃色葡萄球菌脊椎感染：依原告在長庚醫院之
    病理報告，是慢性發炎並有壞死現象，推斷是慢性金黃色葡
    萄球菌脊椎感染，至於何時有膿或何時有金黃色葡萄球菌感
    染不確定，但這種感染可以數周或數月，乃至於數年都有可
    能。原告第一次及第二次住院細菌培養之報告均係金黃色葡
    萄球菌，其感染源應該是同一次。金黃色葡萄球菌常見於醫
    院內感染。
  4.金黃色葡萄球菌感染係更早於96年5月15日發生；依佐證資
    ，原告慢性發炎之症狀已持續數月，手術即發現有膿，和病
    理報告載明慢性發炎，比較可能是此慢性葡萄球菌脊椎感染
    應是存在很久，原告之病症表現是數月之久下背痛及下肢麻
    痛，表示病程更早於96年5月15日。
  5.原告所罹病症與被告為原告施行之民俗療法行為及敷用藥物
    均無關此案例之金黃色葡萄球菌脊椎感染，故兩者尚無因果
    關係。
    原告所罹之病即非因被告為其為民俗療法而起，亦即其之病
    症與被告之行為間無因果關係，經鑑定後事實已明，則被告
    對原告自無其所陳之侵權行為，原告主張依侵權行為損害賠
    償之法律關係，提起本訴請求被告給付其金錢，並為假執行
    之聲請即屬無據，請駁回原告之訴及其假執行之聲請。
三、原告主張被告無醫師資格，於台中市○○區○○路一段827
    巷25號開設「金龍堂國術館」，原告於96年5月21日至其國
    術館由被告為原告推拿整復脊椎，被告以針頭在原告背下脊
    椎部分扎刺數十多針，並為原告熱藥，被告所為扎針、敷藥
    醫療行為，因違反醫師法遭法院判處罪刑在案。原告嗣因
    背部及脊椎部位疼痛，於96年5月30日至長庚醫院住院就診
    。經醫診斷結果係患「腰椎感染性脊椎炎」，因而於96 年5
    月30日住院治療，同年6月1日接受引流膿瘍手術治療，同年
    6月21日出院；同年11月9日再因上述疾病住院，同年11月10
    日接受清創手術，同年11月30日出院；嗣又因上開疾病於97
    年2月19日住院，同年2月22日接受清創手術治療，同年3 月
    3日出院等事實，有原告提出之診斷證明書、本院刑事簡易
    判決影本等為證，並經本院向長庚醫院調取原告之病歷資料
    在卷可憑，復為被告所不爭執，原告上開主張之事實自堪信
    屬實。至原告主張被告為原告所為扎針、敷藥之行為，已違
    反保護他人之法律，應推定有過失，且與原告所罹病症有相
    當因果關係，依侵權行為之法律關係請求被告賠償其損害等
    節，則為被告所否認，並以前詞置辯，是本件兩造主要爭執
    之事項厥為：被告為原告所施行之扎針、敷藥等行為，與原
    告所受之損害間是否具有相當因果關係？原告依侵權行為之
    法則請求被告賠償其損害是否有理由？
四、法院之判斷：
  (一)按損害賠償之債，以有損害之發生及有責任原因之事實，並
    二者之間，有相當因果關係為成立要件。故原告所主張損害
    賠償之債，如不合於此項成立要件者，即難謂有損害賠償請
    求權存在；又因違反保護他人法律之行為，而應負損害賠償
    之責任者，仍須其行為與損害之間有因果關係存在為要件。
    （最高法院48年台上字第481號判例、75年度台上字第462號
    裁判意旨參照）。次按當事人主張有利於己之事實者，就其
    事實有舉證之責任，民事訴訟法第277條前段亦有規定。是
    原告主張其對被告有侵權行為損害賠償請求權，依前揭規定
    ，除應就被告之過失、可歸責之事實負舉證責任外，尚應就
    其過失行為與損害結果間存在有相當因果關係負舉證責任。
    又所謂相當因果關係，係指依經驗法則，綜合行為當時所存
    在之一切事實，為客觀之事後審查，認為在一般情形上，有
    此環境，有此行為之同一條件，均發生同一之結果者，則行
    為與結果始可謂有相當之因果關係。反之，若在一般情形上
    ，有此同一條件存在，而依客觀之審查，認為不必皆發生此
    結果者，則該條件與結果並不相當，不過為偶然之事實而已
    ，其行為與結果間即難認相當因果關係（最高法院98年度台
    上字第1729號民事判決
  (二)本件經檢附原告之病歷資料送請醫審會鑑定結果略以：案情
    概要：病理報告為骨肉有壞死組織、縫合物、急性及慢性發
    炎。膿之細菌培養發現為金黃色葡萄球菌。鑑定意見：1.依
    原告於96年5月30日入院之症狀紀錄為雙下肢無力痠麻及下
    背痛長達幾個月，加上發燒及白血球數目增加之現象，有可
    能是金黃色葡萄球菌感染所引起。2.原告96年6月1日手術時
    送檢，96年6月4日培養報告完成，顯示為金黃色葡萄球菌感
    染。金黃色葡萄球菌感染不一定會發燒，因為不一定會發燒
    ，感染至發時間距可長可短。通常越慢性之感染越不會有發
    燒情形。3.金黃色葡萄球菌是蜂窩性組織炎之可能病菌之一
    。原告於96年5月30日至6月21日住院期間，無右手臂蜂窩性
    組織炎部分相關之細菌培養檢驗，無法判定是否為金黃色葡
    染。若病人有蜂窩性組織炎，亦有脊椎感染時，可能兩者同
    時存在或一前一後發生。依原告病程而論，脊椎感染在先（
    病人於96年3月間即有下背痛及右下肢麻痺症狀），蜂窩性
    組織炎感染在後（病人於96年5月31日右手臂發紅且有水泡
    情形）。4.病人於96年5月30日至6月21日住院期間，無右手
    臂蜂窩性組織炎部位相關之細菌培養檢，故無法判斷與脊椎
    感染之感染源是否相同。5.病人之症狀已持續數月，手術即
    發現有膿，和病理報告載明慢性發炎，比較可能是此慢性金
    黃色葡萄球菌脊椎感染，應該是存在很久，病人疾病表現是
    數月之久下背痛及下肢麻痛，這表示病程更早於96年5月15
    日，人可時有膿或何時有金黃色葡萄球菌感染不確定，人旦
    這種感染可以數週、或數月，乃至於數年都有可能。又病理
    報告是慢性發炎並有壞死現象，所得之推論是慢性金黃色葡
    萄球菌脊椎感染。6.原告第一次及第二次住院細菌培養之報
    告均係金黃色葡萄球菌，其感染源應該是同第一次。7.因病
    人於96年3月即有症狀（下背痛及右下肢痲痺已數週），故
    此金黃色葡萄球菌感染脊椎是發生於96年5月15日之前。金
    黃色葡萄球菌感染是常見於醫院內感染，此感染和居家環境
    關係性非常低；敷用藥物無關此案例之金黃色葡萄球菌脊椎
    感染，綜上所述，原告所罹病症與被告於96年5月21日為原
    告施行之民俗療法行為間尚無因果關係等語。有行政院衛生
    署99年9月13日衛署醫字第0990210723號函檢附之醫審會鑑
    定書在卷可稽。
  (三)原告雖以長庚醫院之門診醫師陳力輝醫師於門診時向原告說
    明原告所罹下背痛及下肢麻痺等症狀是脊椎盤突出壓迫神經
    所造成，且門診當日僅有為X光照射檢查，並未有抽血檢驗
    等醫療行為，豈可推論是金黃色葡萄球菌引起脊椎感染而造
    成右下肢麻痺之症狀？醫審會之推論顯屬率斷，並請求本院
    傳訊陳力輝醫師，惟查：本件醫審會之鑑定意見乃綜合原告
    之門診及入院症狀、手術發現有膿、病理報告載明為慢性發
    炎、細菌培養報告等資料，判斷其脊椎感染為慢性金黃色葡
    萄球菌感染，並依其病程，感染早於96年5月15日之前，核
    其鑑定意見並無何不當或率斷情事。且原告前至長庚醫院，
    接受陳力輝醫師門診治療時，並未進行血液之細菌培養檢驗
    ，此為原告所自承，則陳力輝醫師僅能憑原告主訴之症狀及
    其門診檢查、X光檢驗等結果據為診斷之依據，因未為細菌
    之培養檢驗，自難期當時陳力輝醫師即能發現原告之脊椎感
    染情形，且既未為相關檢驗，自亦不能據當時之診斷即排除
    原告為慢性金黃色葡萄球菌脊椎感染，是故，原告請求傳訊
    陳力輝醫師，本院認無此必要，附此敘明。
五、綜上所述，本件原告所罹慢性金黃色葡萄球菌脊椎感染，其
    病程早於96年5月15日即已發生，自難認被告於96年5月15日
    、同年月21日為原告施行扎針、敷藥等行為與原告所罹病症
    間有相當因果關係。從而，原告依侵權行為之法律關係，請
    求被告賠償其損失，為無理由，應予駁回；其假執行之聲請
    ，亦因而失所附麗，併駁回之。
六、本件判決之基礎已明，兩造其餘主張及舉證，均核與判決結
    果無影響，爰不一一論駁。
七、訴訟費用負擔之依據：民事訴訟法第78條。
中    華    民    國    100    年    2    月    25    日
                         臺灣臺中地方法院民事庭
                               法  官  陳文爵
正本係照原本作成。
如對本判決上訴，須於判決送達後20日內向本院提出上訴狀。如
委任律師提起上訴者，應一併繳納上訴審裁判費。
中    華    民    國    100    年    2    月    25    日
                               書記官  施玉卿